【裁判字號】    89,訴,3992
【裁判日期】    900925
【裁判案由】    建築法
【裁判全文】
臺北高等行政法院判決                         八十九年度訴字第三九九二號
                              .
    原      告  甲○○
    被      告  台北縣政府
    代  表  人  蘇貞昌縣長）.
    訴訟代理人  丙○○
                乙○○
右當事人間因建築法事件，原告不服台灣省政府中華民國八十九年十月二十日八九府
訴一字第一二九三六四號訴願決定，提起行政訴訟，本院判決如左：
    主  文
原告之訴駁回。
訴訟費用由原告負擔。
    事  實
一、事實概要：原告為坐落台北縣板橋市○○路四○一號建築物之使用人，其擅自變
    更使用違規經營「電子遊藝場業」，案經台北縣警察局海山分局於民國（下同）
    八十九年一月二十四日當場查獲電玩七台，經被告所屬建設局認定現場使用狀況
    為「電子遊藝場業」，被告於八十九年四月二十一日以八九北府工使字第一二六
    九七七號函依違反建築法第七十三條後段規定爰依同法第九十條第一項規定，裁
    罰原告新臺幣（下同）三十萬元罰鍰並勒令停止使用。原告不服，提起訴願，遭
    決定駁回，遂提起行政訴訟。
二、兩造聲明：
    (一)原告聲明：請求撤銷原處分及訴願決定超過裁罰六萬元之部分。訴訟費用由被
                告負擔。
    (二)被告聲明：如主文所示。
三、兩造之爭點：原告違規擺設賭博性電玩七台，被告認違反建築法第七十三條後段
    規定，爰依同法第九十條第一項裁罰原告最高額三十萬元罰鍰，是否合理？
    (一)原告主張：
      (1)原告於八十九年一月間在台北縣板橋市○○路四○一號房屋內之一小部分擺
        設電玩七台，經台北縣警察局海山分局八十九年一月二十四日查獲，並函請
        被告裁處原告罰鍰三十萬元。
      (2)被告所屬工務局對於本案所為裁罰之行政處分未按行為之重輕而分別裁處，
        顯有恣意、濫用裁量，其所為處分應屬違法不當。按建築法第九十條第一項
        乃依違反情節輕重而為六萬元以上三十萬元以下之裁量規定。然被告所屬工
        務局裁處本案前未先予以輔導或通知使用人已達違反建築法第七十三條（原
        告誤植為七十七條）之行為應予改善。且於第一次違法之處分即以最高額度
        加以處罰，又本案違反使用部分僅祇一小部分，依情節之輕重，本件違規應
        屬較輕者，主管機關未對於不同之違規程度及不同違法事實裁處罰鍰，即予
        最高額罰鍰之處分，實有不符合法律授權裁量之旨意。可見本案裁量權之行
        使乃出於恣意而濫用，所為處分應屬違法不當。
      (3)綜上所述，本案應予從輕情節罰鍰新台幣六萬元處分，其餘處分撤銷，以符
        依法行政之內涵，並保障人民權益。
    (二)被告主張：
      (1)按建築法第七十三條規定：「建築物非經領得使用執照，不准接水、接電或
        申請營業登記及使用；非經領得變更使用執照，不得變更其使用。」及同法
        第九十條第一項規定：「違反第七十三條後段規定擅自變更使用者，處建築
        物所有權人或使用人新台幣六萬元以上三十萬元以下罰鍰，並勒令停止使用
        。‧‧‧不停止使用或逾期不補辦者得連續處罰。」。
      (2)本案訴訟理由略謂：「‧‧‧被告所屬工務局對於本案之行政處分未按行為
        之重輕而分別裁處，顯有恣意、濫用裁量，所為處分應屬違法不當‧‧‧本
        件違規應屬較輕者，主管機關未對於不同之違規程度及不同違法事實裁處罰
        鍰，即予最高額罰鍰之處分‧‧‧」云云。
      (3)查坐落台北縣板橋市○○路四○一號建築物領有被告所屬工務局核發七六使
        字第四一九號使用執照，使用分區為「住宅區」，原核准用途：一樓為「店
        舖住宅」，案經台北縣警察局海山分局於八十九年一月二十四日當場查獲現
        場擺設賭博性電玩七台，插電營業中，供不特定人士把玩，乃製成紀錄，經
        原告親閱無誤後，簽名捺印在卷，此有台北縣警察局海山分局八十九年一月
        三十日海警行字第○二九一五號函附卷可稽，並經被告所屬建設局認定現場
        經營電子遊藝場業務，該址未經領得變更使用執照擅自變更使用，遂於八十
        九年四月二十一日以八九北府工使字第一二六九七七號函，依違反建築法第
        七十三條後段規定爰依同法第九十條規定，裁罰原告三十萬元罰鍰並勒令停
        止使用，依法並無不符。
      (4)另有關原告辯稱：「‧‧‧本件違規應屬較輕者，主管機關未對於不同之違
        規程度及不同違法事實裁處罰鍰，即予最高額罰鍰之處分，實有不符合法律
        授權裁量之旨意‧‧‧」乙節。被告對違規經營電玩業者依案例類型及情節
        輕重，訂定裁量基準，凡建築物使用人經營電玩業者：三十萬元；建築物所
        有權人供他人經營電玩業者：初犯十萬元，再犯三十萬元；一般商號擺設電
        玩機具者：一台罰六萬元，二台罰十二萬元，依此遞增至五台以上三十萬元
        。本案經查現場擺放賭博性電玩七台，故被告以八十九年四月二十一日八九
        北府工使字第一二六九七七號函裁罰原告三十萬元罰鍰並勒令停止使用，並
        無不當，原告所辯均為推諉卸責之詞，核無可採。被告為遏止此一亂象，故
        對於無視被告宣導之苦心與取締之決心仍違法兼營電玩之商家，亦決定貫徹
        執行嚴格取締，而原告無視被告取締之決心，卻仍擺設多台電玩放任不特定
        人士沈迷其間，其對社會之危害至深且鉅，基於上述因由被告依建築法從重
        予以裁罰，實猶不足昭炯戒。
      (5)鑑於電子遊藝場業對社會風氣素有不良影響，基於保護未成年之青少年身心
        發展，避免深夜不歸，留連非法電玩場所，為維護社會秩序及善良風俗，以
        及維護縣民安全、安寧生活環境之立場，在經過縝密之調查分析後，決定將
        「電子遊藝場管理」列為重大縣政工作，並於八十七年三月十日召開記者會
        對外宣告「台北縣電子遊藝場業管理方案」—「不准新設」、「監督合法」
        、「清剿非法」，以及未來各項嚴格取締之作為，同時進行多項前置宣導措
        施（包括於八十七年三月十三日寄發「敬告合法業者函」三十封，要求合法
        業者嚴予自律、同月十八日寄發「敬告屋主函」四百八十五封，呼籲建築物
        所有權人儘速排除將自有房屋供人非法使用、同月二十五日寄發「勸導同學
        函」五十二萬封，請台北縣各國中、小學學生勿涉足電玩場所）；在經過近
        一個月之宣導期後，自同年四月一日起展開「清剿非法」之取締行動。至今
        已迫使非法電玩關門結束營業，但其暴利仍使不肖業者轉往超商書店、一般
        商號合作，以化整為零，寄台方式營業，使得非法電玩又有死灰復燃跡象，
        商家知法犯法，心存僥倖，試探被告執行公權力之決心與能力，基於上述因
        由，被告採最重罰鍰並無違誤。
    理  由
甲、程序方面
    本件原告經受合法通知，未於言詞辯論期日到場，核無行政訴訟法第二百十八條
    準用民事訴訟法第三百八十六條各款所列情形，爰依被告之聲請由其一造辯論而
    為判決。
乙、實體方面
    按「建築物非經領得使用執照，不准接水、接電或申請營業登記及使用；非經領
    得變更使用執照，不得變更其使用。」建築法第七十三條定有明文；又同法第九
    十條並規定：「違反第七十三條後段規定擅自變更使用者，處建築物所有權人或
    使用人新台幣六萬元以上三十萬元以下罰鍰，並勒令停止使用。‧‧‧不停止使
    用或逾期不補辦者得連續處罰。」本件原告使用坐落台北縣板橋市○○路四○一
    號建築物，領有被告所屬工務局核發七六使字第四一九號使用執照，使用分區為
    「住宅區」，原核准用途：一樓為「店舖住宅」，經台北縣警察局海山分局於八
    十九年一月二十四日當場查獲現場擺設賭博性電玩七台，插電營業中，供不特定
    人士把玩，有談話筆錄附原處分卷可稽，並經被告所屬建設局（目的事業主管機
    關）認定現場經營電子遊藝場業務，其違反建築法第七十三條後段規定之事實洵
    堪認定，被告爰依同法第九十條規定，裁罰原告三十萬元罰鍰並勒令停止使用。
    原告雖訴稱：被告所屬工務局對於本案之行政處分未按行為之重輕而分別裁處，
    顯有恣意、濫用裁量，所為處分應屬違法不當；本件違規應屬較輕者，應從輕罰
    鍰六萬元，其餘原處分應撤銷云云。惟查被告對違規經營電玩業者依案例類型及
    情節輕重，訂定裁量基準，即建築物使用人經營電玩業者：三十萬元；建築物所
    有權人供他人經營電玩業者：初犯十萬元，再犯三十萬元；一般商號擺設電玩機
    具者：一台罰六萬元，二台罰十二萬元，依此遞增至五台以上三十萬元，此有被
    告提出之法制室就電玩業相關問題研商意見影本附卷可稽，本件經查現場擺放賭
    博性電玩七台，故被告裁處原告三十萬元罰鍰並勒令停止使用，並無不當，訴願
    決定予以維持，亦無不合。原告仍執前詞，訴請撤銷罰鍰超過六萬元之部分，核
    無理由，應予駁回。
丙、據上論結，本件原告之訴為無理由，依行政訴訟法第九十八條第三項前段、第二
    百十八條、民事訴訟法第三百八十五條第一項前段，判決如主文。
中      華      民      國     九十     年      九      月    二十五    日
                            臺 北 高 等 行 政 法 院  第 三  庭
                                           審 判 長 法  官  徐瑞晃
                                                    法  官  吳慧娟
                                                    法  官  李得灶
右為正本係照原本作成。
如不服本判決，應於送達後二十日內，向本院提出上訴狀並表明上訴理由，如於本判
決宣示後送達前提起上訴者，應於判決送達後二十日內補提上訴理由書（須按他造人
數附繕本）。
中      華      民      國     九十     年      九      月    二十六    日
                                                    書記官  陳清容


司法院資訊處製作；財團法人民間司法改革基金會備份。
